【裁判字號】    96,簡上,17
【裁判日期】    970606
【裁判案由】    塗銷土地所有權移轉登記等
【裁判全文】
臺灣花蓮地方法院民事判決   96年度簡上字第17號
上  訴  人  乙○○
            甲○○
上  一  人
訴訟代理人  林重宏律師
被上訴人    中華商業銀行股份有限公司
法定代理人  丙○○
訴訟代理人  郭疆平律師
上列當事人間請求塗銷土地所有權移轉登記等事件，上訴人對於
中華民國95年12月19日本院鳳林簡易庭95年度林簡字第17號第一
審判決提起上訴，本院於97年5月20日言詞辯論終結，判決如下
：
    主    文
上訴駁回。
第二審訴訟費用由上訴人負擔。
    事實及理由
一、本件上訴人乙○○（下稱乙○○）經合法通知無正當理由，
    未於言詞辯論期日到場，核無民事訴訟法第386條所列各款
    情形，爰依被上訴人聲請，由其一造辯論而為判決。
二、按訴訟繫屬中為訴訟標的之法律關係，雖移轉於第三人，於
    訴訟無影響，民事訴訟法第254條第1項前段定有明文。所謂
    訴訟無影響，係指原告或被告不因為訴訟標的之法律關係移
    轉於第三人，而影響關於為訴訟標的之法律關係之要件，及
    不影響本件當事人適格之認定（最高法院44年台上字第1039
    號判例意旨參照）。本件被上訴人起訴主張其對乙○○有債
    權，並本於債權人之地位對上訴人有所主張（容後詳述之）
    ，嗣於民國97年5月20日言詞辯論時當庭陳稱該債權已經讓
    與第三人上海匯豐商業銀行股份有限公司，有筆錄1份可參
    ，依據前述說明，上訴人就關於訴訟標的法律關係之要件不
    生影響，合先敘明。
三、按訴之變更或追加，非經他造同意，不得為之，但第255條
    第1項第2款情形（請求之基礎事實同一者），不在此限。民
    事訴訟法第446條第1項定有明文。本件被上訴人起訴就備位
    聲明部分原依民法第244條第1項規定請求，嗣於第二審程序
    中追加依同條第2項規定請求，而上訴人甲○○（下稱甲○
    ○）並不同意，惟被上訴人於訴之追加前後所依據者，均為
    上訴人間移轉系爭房地（如下述）之事實，請求之基礎事實
    並未變更，依據前述說明，被上訴人所為訴之追加，應予准
    許。
四、上訴人提起上訴，聲明1.原判決廢棄，2.前開廢棄部分，被
    上訴人在第一審之訴駁回。其陳述除與原審判決書所記載者
    相同，予以引用外，另補充陳述略以：
  (一)原審既認定乙○○將其所有坐落花蓮縣鳳林鎮○○段883地
    號（面積97.41平方公尺）、權利範圍全部之土地，暨其上
    建號58號，門牌號碼花蓮縣鳳林鎮○○路23巷1號建物，權
    利範圍全部（下稱系爭房地）出賣與其兄即甲○○，並以93
    年間積欠之新台幣（下同）120萬元借款債務抵償買賣價金
    ，則系爭房地之價值並非較借款額為高（此於原審未見兩造
    特別加以爭執），於乙○○之責任財產並無影響，故無損於
    被上訴人之權利，依最高法院55年台上字第2839號判例意旨
    ，即不得謂上訴人間就系爭房地所有權移轉之行為，違反民
    法第244條第1項或第2項之規定。倘若被上訴人主張系爭房
    地之價值較上訴人間之借款債務額120萬元為高，被上訴人
    應舉證證明。
  (二)民法第244條第1項及第2項所稱之無償行為及有償行為，係
    以債務人與第三人間之行為是否互負對價關係之給付為其區
    別標準，原審未見及此，逕引尚非判例無拘束力之最高法院
    95年台上第2609號判決為基礎，而評價上訴人間系爭房地之
    買賣屬無償行為，進而為上訴人不利之判決，顯與前開判例
    意旨相違。
  (三)甲○○為台灣桃園地方法院檢察署（下稱桃園地檢署）法警
    ，平日居住於桃園，雖與乙○○為親兄弟，然並未同住，平
    日亦無往來，之所以陸續借款予乙○○，係因應生母鍾春蘭
    之要求，甲○○並不過問乙○○在外經商及債務狀況，更遑
    論知悉訴外人鑫鉅科技有限公司（下稱鑫鉅公司）財務及乙
    ○○有無任該公司對外債務之連帶保證人。嗣後因乙○○無
    法償還借款，兩人乃於94年年中達成協議，乙○○願將系爭
    房地過戶，以清償所有借款債務共120萬元，並於94年9月30
    日至代書事務所辦理過戶。借款事實可由甲○○所提存款明
    細上分別記載：93年2月2日提款20萬元、93年3月20至22日
    提款8萬元、93年4月15日提款30萬元、93年5月7日提款13萬
    元、94年1月24日提款10萬元、94年6月22日提款10萬元、94
    年10月11日提款10萬元，另於93年11月8日以匯票匯款17萬
    元，共計118萬元，核與系爭房地買賣契約上約定金額120萬
    元及甲○○自述之借款期間、金額大致相符可證。
  (四)上訴人係於94年9月30日於蕭輔國土地登記專業代理人事務
    所訂定買賣契約，時間早於被上訴人向台灣台中地方法院（
    下稱台中地院）聲請而於94年11月16日准許之本票裁定，兩
    人間之買賣行為顯非脫產行為，亦非通謀虛偽意思表示。上
    訴人雖為兄弟關係，但就系爭房地所有權之移轉有簽訂買賣
    契約，且係以乙○○積欠甲○○之借款金額抵充價金之交付
    ，足認兩人間就系爭房地為有對價關係之買賣行為，並非無
    償贈與行為。上訴人間平日並無往來，甲○○不知乙○○及
    鑫鉅公司之財務及負債情形，亦未於鑫鉅公司擔任任何職務
    ，故甲○○於買受系爭房地時無從得知鑫鉅公司發生財務危
    機，更無可能以損害被上訴人債權之故意為之，被上訴人自
    不得依民法第244條第2項規定撤銷本件買賣契約之債權行為
    與物權行為。
五、被上訴人則聲明：上訴駁回。其陳述除與原審判決書所記載
    者相同，予以引用外，另補充陳述略以：
  (一)上訴人主張其等於乙○○之財產不足清償一切債務時，以系
    爭房地所有權之移轉，用以抵償乙○○對甲○○之無擔保物
    權之普通債務，以致乙○○無法對被上訴人等其他債權銀行
    清償，顯然違反最高法院48年台上字第1750號判例意旨所揭
    示「債務人所有之財產應為一切債務總擔保」之原則，被上
    訴人自得聲請法院撤銷。
  (二)依最高法院51年台上字第302號判例意旨認債務人出賣財產
    之對價，如係用以清償具有優先受償權之債務，對普通債權
    人即難謂詐害行為，及同院51年台上字第3528號判例意旨認
    先有債權再設定抵押權，如該抵押權並無對價關係，即屬無
    償行為之意旨，均在闡釋債務人之處分行為，不得使特定普
    通債權得以享有優先受償之利益，至於債務人雖有選擇清償
    之權利，且其清償行為亦同時有消滅部分債務之結果，但債
    務人之清償行為不得影響全體債權公平受償之權益，否則即
    不應使其發生合法清償之效力，因此，不應以債務人有選擇
    清償之權利，且清償後亦有消滅部分債務之利益為由，而謂
    該清償特定普通債務之行為係屬有償，故甲○○對乙○○縱
    使確有債權存在，而以系爭房地所有權之移轉作為債務之抵
    償，惟因該清償致乙○○陷於無資力，而有害其他債權人債
    權之清償時，即不應准許，並應使債權人得訴請撤銷該處分
    行為，以回復原先之財產狀況，而使全體債權人得以公平受
    償，此為民法第244條所規定撤銷訴權之目的及意旨。
  (三)上訴人於94年9月30日與乙○○所簽立之不動產買賣契約書
    記載，並非約定以債權118萬元抵充買賣價金，而係約定於
    94年9月20日一次以現金付清買賣價金120萬元，故縱始甲○
    ○對乙○○有118萬元之借款債權存在，然其並非彼等所約
    定之買賣對價，甲○○自不能以其對乙○○另有消費借貸債
    權存在，而主張其已履行一次以現金付清買賣價金120萬元
    之義務。故上訴人乙○○在未實際受領120萬元現金之情況
    下，將系爭房地所有權移轉登記甲○○，自屬無償之行為。
  (四)就甲○○對乙○○之債權方面：
   1.甲○○之提款，除證人袁公正所證稱之30萬元外，別無其
     他證據足資證明甲○○有交付借款予乙○○之事實，自不
     能認甲○○對乙○○有118萬元消費借貸債權存在。
   2.甲○○主張伊於93年11月8日利用郵政匯款交付17萬元予乙
     ○○乙節，惟其存摺並無該筆17萬元之提款記錄，則甲○
     ○自其存摺提領現金，與該現金是否交付乙○○無必然關
     係，不能以甲○○之存摺有提款紀錄，即謂其提款係交付
     予乙○○。
   3.系爭房地買賣價金為120萬元，然甲○○主張其對乙○○之
     債權僅118萬元，尚不足2萬元，而甲○○並未另交付現金2
     萬元予負債累累之乙○○，足見其買賣為虛偽。
   4.借據隨時可臨訟杜撰，並無證據力，且就93年4月15日之借
     據而論，其內容長達百字，書寫需時頗長，若乙○○於斯
     時確在桃園地檢署法警室辦公室書寫該借據，證人袁公正
     之證詞何以未論及此事，可證該借據確係事後杜撰，不能
     作為甲○○取得系爭房地為有償之證明。上訴人間就系爭
     房地之移轉所有權登記既屬無償行為，且害及被上訴人之
     債權，被上訴人自得依民法第244條第1項規定訴請撤銷。
  (五)依甲○○所提出之資金往來明細所載，其於93年2月2日先借
    款20萬元給乙○○，最後一筆借款則是94年10月11日之10萬
    元，其間歷時1年8月餘，借款次數多達8筆，而均無乙○○
    之任何還款記錄，顯見甲○○陸續借款予乙○○之時，即知
    其並無償債能力，縱使甲○○取得系爭房地為有償，乙○○
    自94年10月6日以後無法對被上訴人清償債務之時，將系爭
    房地過戶至甲○○名下，致被上訴人無法受償債權；再者，
    甲○○對乙○○若確有118萬元之債權，而竟同意以其自承
    僅價值56萬元或58萬元之系爭房地抵充，由此亦顯見上訴人
    明知乙○○將受強制執行，為確保甲○○一人之債權而將系
    爭房地過戶至其名下，其等就系爭房地之所有權移轉登記，
    自符合民法第244條第2項所定要件，被上訴人得請求撤銷。
六、本件原審對於被上訴人之請求，判決備位之訴勝訴，上訴人
    聲明不服，提起上訴，被上訴人並未為附帶上訴，則本院僅
    就上訴聲明之範圍內（即被上訴人備位之訴部分）為認定。
七、兩造不爭執之事實：
  (一)系爭房地原為乙○○所有，於94年11月1日以買賣為原因登
    記於甲○○名下，登記之原因發生日期為94年10月12日。
  (二)鑫鉅公司於94年6月7日向被上訴人借款100萬元，並邀同乙
    ○○及訴外人鍾春蘭為連帶保證人，事後鑫鉅公司尚欠本金
    904,407元及利息，迄今尚未清償，乙○○就前開債務應負
    連帶清償責任。
  (三)被上訴人就鑫鉅公司未償之前述債務，已向台中地院聲請裁
    定准對鑫鉅公司、乙○○及鍾春蘭簽發之本票為強制執行。
    被上訴人所提台中地院94年度票字第26554號民事裁定、裁
    定確定證明書為真正（本院卷89至91頁）。
  (四)乙○○除系爭房地外，無其他財產。
  (五)上訴人原為親兄弟，因甲○○為訴外人李佩楚收養而異其姓
    。
  (六)被上訴人所提文書形式上為真正。
  (七)上訴人所提存摺、匯款申請書、不動產買賣契約書影本（原
    審卷第12至24頁）形式上為真正。
八、得心證之理由：本件兩造所爭執之處，應在於：
  (一)上訴人間究竟有無借貸關係存在？借貸之金額究為若干？
  (二)如上訴人間確有借貸關係存在，則乙○○為清償該消費借貸
    債務，而將系爭房地以買賣為原因移轉登記予甲○○抵債，
    該行為應評價為無償或有償行為？最高法院51年度台上字第
    302號、55年度台上字第2839號、95年度台上字第2609號（
    原審引用）、48年台上字第1750號（被上訴人引用）在本件
    有無適用餘地？
  (三)上訴人間就系爭房地所有權移轉行為，是否為無償行為，而
    有害於原告之債權？被上訴人依民法第244條第1項規定訴請
    撤銷上述債權及物權行為，是否有理？如認係有償行為，被
    上訴人依民法第244條第2項訴請撤銷，是否有理？茲審究如
    次。
九、按當事人主張有利於己之事實者，就其事實有舉證之責任。
    民事訴訟法第277條定有明文。復按消費借貸為要物契約，
    除有當事人之合意外，貸與人須移轉金錢或其他代替物之所
    有權於借用人後，消費借貸契約才成立（民法474條第1項規
    定參照），故應由貸與人就雙方借貸意思表示一致與交付金
    錢之事實負舉證責任（最高法院80年台上字2517號判決、81
    年台上字第2372號判決意旨可資參照）。本件上訴人主張甲
    ○○對乙○○有118萬元之消費借貸債權，依據前開說明，
    上訴人即須舉證證明其等間消費借貸之意思表示合致及甲○
    ○有交付借款予乙○○之事實，始得信上訴人之主張為真實
    。上訴人固提出借據7張、甲○○之郵局、信用合作社存款
    簿明細、郵政跨行匯款申請書（本院卷5至21頁），及證人
    袁公正為證。惟查：
  (一)前開借據7張僅為上訴人間所立之私文書，被上訴人否認真
    正，上訴人即應證其真正（民事訴訟法第357條規定參照）
    。經核該借據7張記載借貸之總額共計118萬元，而甲○○提
    出之領款紀錄總額僅為101萬元，二者並不相符；甲○○於
    言詞辯論時自承：「……我是從93年2月2日起陸續借款給乙
    ○○至94年10月11日止，每次金額不一定，大部分都是他臨
    時跑來找我，我都是領現金給他，因為一開始沒有想那麼多
    ，所以一開始幾筆借款沒有寫借據，後來才開始寫借據。」
    （原審卷45頁），乙○○於本院作證時證稱：「陸續借款有
    簽借據，比較多的借款會簽，比較少的就不會簽，是拿錢的
    同時給借據，如果來不及的時候甲○○也會先匯錢給我，事
    後再補借據。」（本院卷109頁），可見上訴人所提出之借
    據有事後製作之情形，其真實性即有疑義。再者，甲○○所
    有之郵局、信用合作社存款簿明細上所載交易記錄，僅得證
    明甲○○之提存款情形，匯款申請書僅能證明其曾匯款17
    萬元予乙○○，尚無法證明上訴人間係因消費借貸關係而交
    付借款之事實。
  (二)證人袁公正於原審證稱：我和甲○○都是桃園地檢署法警。
    當時我和甲○○一起去拘提人犯，回程途中甲○○有下車去
    桃園信用合作社提款，那是93年4、5月間的事，我有問甲○
    ○提款作何用，甲○○說要先借他弟弟30萬元。後來我們的
    車子回到桃園地檢署門口時，就看到甲○○弟弟已經在等，
    我們進入辦公室後，甲○○就將錢交付他弟弟等語（原審卷
    76至77頁）明確，依前開證言可證明甲○○確曾於93年4、5
    月間借款30萬元予乙○○，即上訴人間存有30萬元之消費借
    貸關係，然逾此金額之消費借貸關係，上訴人既未舉證證明
    ，本院即無從信為真實。
十、按債務已屆清償期，債務人就既存債務為清償者，固生減少
    積極財產之結果，但同時亦減少其消極財產，於債務人之資
    力並無影響，不得指為民法第244條第1項或第2項之詐害行
    為。惟在代物清償，如代償物之價值較債權額為高，有損害
    於債權人之權利時，而受益人於受益時方知其情事者，仍有
    同法條第2項之適用（最高法院55年台上字第2839號判例意
    旨參照）。又民法第244條第1、2項所稱之無償或有償行為
    ，係以債務人與第三人間之行為是否互為對價關係之給付為
    其區別之標準（最高法院95年度台上字第2609號判決可資參
    考）。經查：
  (一)甲○○係以對乙○○之消費借貸債權抵充應付之買賣價金，
    屬以代物清償之方式清償買賣價金，而代物清償須由債權人
    受領他種給付，以代原定之給付，使債之關係歸於消滅為目
    的，此其間債務人所為他種之給付與債權人免除債務人之原
    定給付，有對價關係，故應屬有償行為。被上訴人僅以系爭
    契約之成立日期與系爭房地登記謄本中所記載之原因發生日
    期不一致，而認甲○○係本於不存在之買賣契約而無償取得
    系爭房地云云，尚無足取；又原審所引最高法院95年台上字
    第2609號判決僅屬對該個案之意見，並無拘束本院之效力。
  (二)系爭房地經本院函送正聯國際不動產估價師事務所鑑定結果
    ，認系爭房地之價值為1,231,843元，有該所96年12月15日
    函及所附估價報告書在卷可稽，是系爭房地之價值顯逾甲○
    ○用以抵償買賣價金之借款債權30萬元，兩者顯不相當，而
    乙○○除系爭房地外別無其他財產（此為兩造所不爭），可
    見上訴人間移轉系爭房地所有權行為，有害於被上訴人之債
    權。乙○○自知其為無資力之人，而以顯低於系爭房地市價
    之借款債權抵償買賣價金，自有詐害意思，且甲○○亦自承
    ：「……乙○○有向我借款，後來因為無法清償債務，所以
    將系爭不動產的所有權狀暫放我這裡，並約明如果無法清償
    債務，就將系爭不動產過戶給我，所以我才陸續借款給他。
    」（原審卷45頁筆錄參照），足證甲○○對乙○○無資力之
    事實知之甚詳，並欲以顯不相當之借款抵償買賣價金，是其
    就系爭房地所有權之買賣及移轉登記行為，明知有損害於乙
    ○○債權人權利，應堪認定。則被上訴人自得依民法第244
    條第2項規定撤銷系爭房地買賣及物權行為。
十一、從而，被上訴人依民法第244條第2項規定，訴請撤銷上訴
      人就系爭房地之買賣及所有權移轉登記行為，並依同條第
      4項規定，一併訴請甲○○為塗銷登記，將系爭房地回復
      為乙○○之名義，為有理由，應予准許。原審為上訴人敗
      訴之判決，理由雖屬不當，結論並無二致，仍應予維持，
      上訴人仍執前詞，指摘原判決不當，求予廢棄改判，為無
      理由，應駁回上訴。本件事證已臻明確，上訴人尚聲請傳
      喚證人張玉蓮（上訴人之妹）到庭作證上訴人間之消費借
      貸關係，核無必要，暨兩造其餘攻擊防禦方法及舉證，無
      礙勝負判斷，爰不一一論列，併此敘明。
十二、據上論結，本件上訴為無理由，依民事訴訟法第436條之1
      第3項、第449條第2項、第78條、第85條第1項前段，判決
      如主文。
中    華    民    國    97    年    6     月    6     日
                     臺灣花蓮地方法院民事庭
                         審判長法官  湯文章
                         法      官  鄭光婷
                         法      官  楊碧惠
以上正本係照原本作成。
本件不得上訴。
中    華    民    國    97    年    6     月    6     日
                         法院書記官  紀龍年


司法院資訊處製作；財團法人民間司法改革基金會備份。
